臺灣板橋地方法院刑事判決　　　　　　 100年度訴字第1639號
公　訴　人　臺灣板橋地方法院檢察署檢察官
被　　　告　陳新萍
　　　　　　陳敏男
上列被告等因妨害投票案件，經檢察官提起公訴（100 年度選偵
字第71號），本院判決如下：
    主  文
陳新萍共同意圖使特定候選人當選，以虛偽遷徒戶籍取得投票權
而為投票，未遂，處有期徒刑參月，如易科罰金，以新臺幣壹仟
元折算壹日，緩刑貳年，褫奪公權壹年。
陳敏男共同意圖使特定候選人當選，以虛偽遷徒戶籍取得投票權
而為投票，未遂，處有期徒刑參月，如易科罰金，以新臺幣壹仟
元折算壹日，褫奪公權壹年。
    事  實
一、陳新萍、陳敏男為父子關係，渠等原設籍於臺北縣樹林市(
    已改制為新北市樹林區，下同) 樹仁里啟智街187 巷19號址
    ，渠等明知依公職人員選舉罷免法第15條第1 項規定，在各
    該選舉區繼續居住4 個月以上者，方取得該選舉區之選舉人
    資格而為投票權人，詎渠等竟意圖使參選新北市第1 屆樹林
    區東陽里里長之候選人林厚重順利當選，乃與林厚重共同基
    於使特定候選人當選，以虛偽遷徒戶籍取得投票權而為投票
    之犯意聯絡，由林厚重先覓得臺北縣樹林市○○里○○路37
    9 巷5 號址，並於民國99年6 月10日前某日，將該址之戶口
    名簿交由陳新萍等人辦理戶籍遷入登記，陳敏男並將其國民
    身分證及印章交由陳新萍代為辦理，嗣陳新萍即於99年6 月
    10日，持該戶口名簿及自己和陳敏男之國民身分證及印章等
    物，前往臺北縣樹林市戶政事務所，以陳敏男之代理人身分
    ，將其自己與陳敏男之戶籍遷入上址，藉以取得投票予東陽
    里里長候選人之資格，該戶政事務所承辦人員於實質審查上
    開遷移戶籍申請時，未能發覺陳新萍、陳敏男實際上未居住
    於所遷入新址，遂將該不實戶籍遷入之事項登載於戶籍記事
    後，經新北市選舉委員會編入選舉人名冊並公告確定，使陳
    新萍、陳敏男順利取得新北市第1 屆樹林區東陽里里長選舉
    人之資格。嗣因該轄區內員警察覺上址有虛偽遷入戶籍之不
    法情事，通知林厚重到案說明，林厚重隨即撥打電話予陳敏
    男家人，請其轉告陳新萍、陳敏男二人勿於選舉日前往投票
    ，陳新萍、陳敏男因而均未於同年11月27日前往領取里長選
    票而未遂（林厚重涉犯刑法妨害投票罪嫌，業經檢察官另為
    緩起訴處分確定），嗣陳新萍、陳敏男並分別於100 年2 月
    10 日 、同年1 月11日將戶籍遷回原設籍址。
二、案經臺北縣政府（現改制為新北市政府）警察局樹林分局移
    送臺灣板橋地方法院檢察署檢察官偵查起訴。
    理  由
壹、證據能力部分：
一、按被告之自白，非出於強暴、脅迫、利誘、詐欺、疲勞訊問
    、違法羈押或其他不正之方法，且與事實相符者，得為證據
    ，刑事訴訟法第156 條第1 項定有明文。查被告陳敏男於本
    院準備程序時及審理時固辯稱：警詢時因警察說同案被告均
    已承認係為選舉才遷戶口，要伊承認比較不會這麼麻煩，並
    要求伊配合，伊才會自白云云，惟經本院勘驗被告陳敏男警
    詢時之錄音檔案，其筆錄製作過程採一問一答，並可聽到員
    警於訊問過程中停下來繕打筆錄之聲音，被告陳敏男於應答
    過程中，語氣自然平穩，並無任何遲疑，亦未見員警有任何
    誘導之情形，有勘驗筆錄1 份在卷可憑( 見本院卷第75 頁
    至77頁) ，被告陳敏男於本院審理時雖再辯稱：警員是在開
    始製作筆錄前就要伊認罪云云，惟衡以被告陳敏男前有誣告
    罪之前科，有臺灣高等法院被告前案紀錄表在卷可憑，故其
    並非對於偵、審程序全然陌生之人，是否會因員警要求配合
    ，即於警詢為虛偽而不利於己之自白，甚屬可疑。況且，參
    以前揭警詢過程中，員警詢問被告陳敏男以：「你把你戶籍
    遷入樹林市東陽13鄰中華路379 巷5 號潘玉貴戶內，是不是
    打算投票要投給林厚重? 」；被告陳敏男答以: 「現在要投
    誰我還不知道，因為我爸爸這次預算要投給誰噢，就照他的
    預算走就對了。」；員警再問: 「你爸爸是要幫忙誰?是 要
    投給誰? 」，被告陳敏男始答稱: 「可能是林厚重吧，他還
    沒告訴我，因為他目前要求我的，都還沒跟我說是什麼事情
    ，而他人現在在國外。」等語，有上揭勘驗筆錄附卷可佐，
    倘員警於錄音前已與被告陳敏男套招，而要求被告陳敏男照
    其意思為特定內容之供述，被陳敏男豈會在製作筆錄時一度
    答稱要投票給誰伊仍無法確定，屆時才要遵照被告陳新萍之
    指示投票云云，顯不符常理，故被告陳敏男上揭所辯，尚非
    可採，且本案亦查無員警有以其他強暴、脅迫或其他不正之
    方法違法取得被告陳敏男自白之情形，且該自白核與事實相
    符( 詳下述) ，因認被告陳敏男於警詢中之自白具有證據能
    力。
二、按被告以外之人於檢察事務官、司法警察官或司法警察調查
    中所為之陳述，與審判中不符時，其先前之陳述具有較可信
    之特別情況，且為證明犯罪事實存否所必要者，得為證據，
    刑事訴訟法第159 條之2 定有明文，查證人林厚重於警詢及
    本院審理時就其何以會提供上址供被告二人遷移戶籍之原因
    ，前後供述不符，惟衡酌證人林厚重於本院審理時證稱其至
    警局作筆錄前一天，即去請教過賴玉梅律師應如何應訊( 見
    本院卷第83頁) ，且卷內並無任何證據顯示證人林厚重於警
    詢時所言，非出於其自由意思陳述，或受到警員不當之誘導
    ，且該警詢過程係由員警採取一問一答方式，就其訊問過程
    之客觀環境及條件觀之，證人林厚重於警局時之陳述，係出
    於其真意所為之證述，較無暇顧及與其他被告間之利害關係
    ，亦無暇與其他被告或證人為勾串，其警詢陳述應具有可信
    之特別情況。又證人林厚重於警詢所證述內容，均係本案主
    要事實存否之證明，則該審判外之陳述，具有證明犯罪事實
    存否之必要性，自屬灼明，揆諸前揭說明，證人林厚重於警
    詢時之證詞，應屬於上開刑事訴訟法所規定傳聞法則之法定
    例外情形，而具有證據能力。
三、末按刑事訴訟法第159 條第1 項雖規定，被告以外之人於審
    判外之言詞或書面陳述，除法律有規定外，不得作為證據。
    惟同法第159 條之5 第1 、2 項已規定，經當事人於審判程
    式同意作為證據，法院審酌該言詞陳述或書面陳述作成時之
    情況，認為適當者，亦得為證據。當事人、代理人或辯護人
    於法院調查證據時，知有第159 條第1 項不得為證據之情形
    ，而未於言詞辯論終結前聲明異議者，視為有前項之同意（
    指同條第1 項之同意作為證據），此乃第159 條第1 項所容
    許，得作為證據之例外規定之一；本案被告二人及檢察官於
    言詞辯論終結前，除被告陳敏男對其警詢中之自白證據能力
    有所爭執外，均未就本院所調查之其他證據主張有刑事訴訟
    法第159 條第1 項不得為證據之情形，本院覆審酌各該證據
    作成時並無違法及證明力明顯過低之瑕疵等情況，認為適當
    ，是本案經調查之證據均有證據能力，合先敘明。
貳、實體部分：
一、認定犯罪事實所憑之證據及理由
    訊據被告陳新萍對上揭事實均坦承不諱，訊據被告陳敏男固
    坦認確有將身分證、印章等物，交付予被告陳新萍持之前往
    辦理戶籍遷移之事實，惟矢口否認有何妨害投票之犯行，並
    辯稱：被告陳新萍在大陸工作，很少回來，常常與伊母親吵
    架，被告陳新萍只有告訴伊要將戶籍遷走，伊沒有過問，亦
    不知戶籍是被遷到工廠裡面，是直到警察通知才知道戶籍已
    遷移，伊不認識林厚重，亦非為了選舉考量才遷戶口云云，
    經查：
(一)、被告陳新萍於前揭時、地，為使證人林厚重當選，而將其與
    被告陳敏男之戶籍遷往證人林厚重所提供之上址，取得新北
    市第1 屆樹林區東陽里里長選舉人之資格，然其嗣與被告陳
    敏男均未於99年11月27日前往投票之事實，業經被告陳新萍
    於本院審理時供承不諱，核與證人林厚重於警詢、偵查時證
    述情節相符，並有住址變更戶籍登記申請書、委託書、新北
    市第一屆市長、議員及里長選舉臺北縣選舉人名冊、被告二
    人個人戶籍資料查詢結果及本院公務電話紀錄查詢表各1 份
    （見97年度選偵字第71號卷第25頁、第30頁、第100 至第
    103 頁、第121 至122 頁、本院卷第67頁）在卷可憑，上揭
    事實，已堪認定為真實。
(二)、被告陳敏男雖辯稱係因被告陳新萍常與其母親吵架而遷戶籍
    云云，惟被告陳新萍於本院審理期間，實際上仍居住於原設
    籍處即臺北縣樹林市○○里○○街187 巷19號，且其在中風
    住院前，長期在大陸工作，每4 個月才回來乙次等情，業據
    被告陳新萍所自承在卷( 見本院卷第85頁) ，是以，被告陳
    新萍實際上既始終居住於上址，縱夫妻間偶有爭吵，惟遷移
    戶口顯然並無從改變夫妻仍同住一屋之情況；況且，被告陳
    敏男並自承其在鐵工廠工作，會跟著公司全省到處跑，有時
    候住在外面等語( 見本院卷第60頁背面) ，可見被告陳敏男
    並非長期在家與父母同住，被告陳新萍豈有因偶與妻子吵架
    之細故，即大費周章將己及被告陳敏男之戶口均同時辦理遷
    移之理，被告陳敏男上揭所辯，甚屬可疑，難以遽信。且被
    告陳敏男係智識正常之成年人，對於父親突然向其索取身分
    證、印章等物辦理戶籍遷移登記，豈有絲毫不加過問原由即
    交付上開證件之可能。況且，被告陳敏男於警詢時即曾供承
    ：「是我爸爸說他現在戶口遷去那裡，叫我順便跟他遷到那
    裡去」、「我爸爸說他要挺林厚重吧」、「單純要幫忙」、
    「現在要投誰我還不知道，因為我爸爸這次預算要投給誰噢
    ，就照他的預算走就對了。」「( 員警: 你爸爸是要幫忙誰
    ? 是要投給誰?)「可能是林厚重吧，他還沒告訴我，因為他
    目前要求我的，都還沒跟我說是什麼事情，而他人現在在國
    外。」等語( 見97選偵字第71號卷第10至11頁、本院卷第75
    至77頁) ，此核與被告陳新萍於本院審理時供稱：「遷戶口
    是有想要支持證人林厚重」等語( 見本院卷第85頁背面) ，
    及與證人林厚重於警詢時供承：「潘玉貴是民進黨的老黨員
    ，他幾乎每天都會到我那邊，他說他本來家住在東陽里，現
    在遷到別的里，如果楊沐龍他們有意思，要我幫他們找個地
    方的話，他也要遷過來支持我，是他們主動的，不是我去邀
    約他們的喔。( 員警問：其他人？吳茂雄及陳新萍？) 他也
    是啊，吳茂雄與陳新萍都是。陳新萍他兒子我就不知道，他
    兒子是他代辦的。」等情相符( 見97選偵字第71號卷第5 頁
    背面、本院卷第83頁勘驗筆錄) ，可認被告陳敏男於交付其
    身分證、印章等物予被告陳新萍代為辦理戶口遷移時，確已
    知悉遷移戶口之目的即係為投票予被告陳新萍所支持之候選
    人即證人林厚重至明。
(三)、雖證人林厚重於本院審理時翻異前詞證稱：被告陳新萍主動
    來服務處找伊，說其因為要帶兒子即被告陳敏男過去大陸，
    遭太太反對，太太說若要帶兒子去大陸，要其把戶口遷出去
    ，被告陳新萍知道有一票人要挺伊遷戶口，所以請託伊是否
    可將其戶口也一併遷入，伊認為被告陳新萍在大陸，不會來
    投票，最後答應讓被告陳新萍遷入，伊於警詢時供稱被告陳
    新萍遷戶口是為了支持伊選里長，係因為警詢時員警同時詢
    問伊涉嫌虛偽遷移戶口之2 個地址，該2 址又有潘玉貴、吳
    茂雄等人設籍於該處，員警沒有一一詢問各設籍人設籍之緣
    由，只有籠統的問「這些人」，以致伊未能陳明上述情形云
    云，然經本院當庭勘驗證人林厚重之警詢錄音檔案，員警係
    明確詢問證人林厚重關於被告陳新萍二人遷入上址之目的，
    證人林厚重仍答稱被告陳新萍是要支持伊故遷戶籍等語( 見
    本院卷第83頁勘驗筆錄) ，並無證人林厚重上述員警詢問問
    題方式使伊產生混淆之情形，且證人林厚重於該次警詢，並
    明確指出同設籍於上址之楊沐龍、連玉蘋係因房東不讓他們
    將戶籍借放在租屋處，所以來拜託伊找個地址入戶籍等語(
    同上偵卷第5 頁背面) ，倘被告陳新萍確係因夫妻吵架之故
    而遷移戶口，證人林厚重理當於警詢當時即一併陳明上揭情
    形，而不會僅單獨針對楊沐龍、連玉蘋部分為說明。況且，
    證人林厚重於本院審理時並證稱：其在經員警約談後，即一
    一打電話要設籍於上二址之人不要去投票，也有打給被告陳
    新萍，其家人告訴伊被告陳新萍人在大陸，伊有要被告陳敏
    男之母親轉告被告陳敏男要其不要去投票等語( 見本院卷第
    83 頁)，亦徵證人林厚重提供上址供被告陳新萍二人遷移戶
    口之目的，即係為使渠等得以取得投票權而投票，始會在遭
    員警約談後，驚覺事態嚴重而主動致電告知被告二人勿前往
    投票，故證人林厚重事後於本院審理時諉稱被告陳新萍係因
    為夫妻吵架而遷戶口云云，係臨訟欲維護被告二人而編造之
    詞，不足採為對被告陳敏男有利之認定，再被告陳敏男於審
    理時翻異前詞，辯稱不知道遷移戶口是為要選舉之事云云，
    亦屬臨訟卸責之詞，不足採信，本案事證明確，應予依法論
    科。
二、論罪科刑之依據：
(一)、按人民有居住及遷徙之自由，固為憲法第10條所明定，但其
    所謂居住遷徙自由，並非漫無限制而得任意行使，在為防止
    妨礙他人自由，避免緊急危難，維持社會秩序，或增進公共
    利益所必要者，依憲法第23條之規定，仍得以法律限制之，
    此即所謂法律保留原則。又公職人員選舉罷免法第15條第1
    項規定：「有選舉權人在各該選舉區繼續居住四個月以上者
    ，為公職人員選舉各該選舉區之選舉人。」係以確有在各該
    選舉區繼續居住4 個月以上之事實，為其取得選舉人資格之
    條件，而非單憑形式上之戶籍登記，為認定之唯一依據。且
    在行政區域內之政權，應由該行政區之人民行使，始符主權
    在民之原則，如由其他地區之人民越俎代庖，自與上開原則
    及公職人員選舉罷免法第15條第1 項規定之意旨相違。是公
    職人員選舉罷免法第15條第1 項規定之目的，即在於管理戶
    籍、維護社會秩序及選舉之公平性，為維護社會秩序之必要
    ，而對人民居住遷徙自由所附加之限制。故為參與公職人員
    法定選舉之投票，以取得選舉權為目的，並無遷入及繼續居
    住該選舉區4 個月以上之事實，而於4 個月前虛報戶籍遷入
    登記，經戶政機關編入選舉人名冊並公告確定，乃參加投票
    選舉，其妨害選舉之純正及公正性結果，至為顯然。如認虛
    報戶籍以參與投票者，仍屬合法之選舉權人，無異任由與選
    舉區內利害無關之人代為行使選舉權，自非的論。
(二)、故核被告二人所為，均係犯刑法第146 條第3 項、第2 項之
    意圖使特定候選人當選，以虛偽遷徙戶籍取得投票權而為投
    票未遂罪。被告二人以虛偽遷移戶口方式取得投票權，已著
    手於本案犯行，然嗣後並未前往投票而不遂，為未遂犯，爰
    依刑法第25條第2 項之規定減輕其刑。被告二人與證人林厚
    重就上開犯行間，有犯意聯絡及行為分擔，係共同正犯。爰
    審酌被告二人以虛報遷入戶籍取得投票權即所謂「幽靈人口
    」之方式，致使非實際居住於該選區之人取得選舉權而參與
    投票，企圖影響選舉結果，敗壞選風，危害民主政治發展及
    進步，應予非難，兼衡被告二人之素行、犯罪之動機，暨被
    告陳新萍於本院審理時坦承犯罪，被告陳敏男則仍飾詞否認
    ，未見悔意等一切情狀，分別量處如主文所示之刑，併諭知
    易科罰金之折算標準。
(三)、又按犯公職人員選舉罷免法第5 章之罪或刑法分則第6 章之
    妨害投票罪，宣告有期徒刑以上之刑者，並宣告褫奪公權，
    公職人員選舉罷免法第113 條第3 項定有明文，而公職人員
    選舉罷免法第113 條第3 項關於褫奪公權之宣告，寓有強制
    性，為刑法第37條第2 項之特別規定，法院自應優先適用之
    （最高法院81年度台非字第246 號判決意旨參照），惟所宣
    告褫奪公權之「被褫奪之資格」與「褫奪期間」，公職人員
    選舉罷免法並未規定，自應回歸適用刑法之規定，是所宣告
    之褫奪公權期間，仍為1 年以上10年以下。查本件被告二人
    係犯刑法分則第6 章之罪，且經本院宣告有期徒刑，揆諸上
    開說明，自應依公職人員選舉罷免法第113 條第3 項之規定
    ，審酌被告二人之犯罪情節，均併宣告褫奪公權1 年。
(四)、末查被告陳新萍前未曾因故意犯罪而受有期徒刑以上刑之宣
    告，有臺灣高等法院被告前案紀錄表1 份在卷可考，其因一
    時失慮致罹刑典，惟已坦承犯錯，且衡酌其因中風住院治療
    後，現行動仍不便而需以輪椅代步，有馬階紀念醫院病歷資
    料乙份在卷可佐( 見本院卷第15頁至58頁) ，本院認其經此
    偵審程序之教訓，當知所警惕，而無再犯之虞，因認其所宣
    告之刑，以暫不執行為適當，爰依刑法第74條第1 項第1 款
    規定，併予宣告緩刑2 年，以啟自新。惟對被告陳新萍所科
    處前揭褫奪公權之從刑，依刑法第74條第5 項規定，為緩刑
    效力所不及，縱為緩刑之諭知，仍應執行褫奪公權，併予敘
    明。
三、又證人林厚重於本院審理時經具結作證後，翻異前詞，就案
    情有重要關係之事項，為前揭袒護被告二人之虛偽證述，涉
    犯刑法第168 條偽證罪嫌，宜由檢察官另行偵查處理，附此
    敘明。
據上論斷，應依刑事訴訟法第299 條第1 項前段，公職人員選舉
罷免法第113 第3 項，刑法第28條、第146 條第2 項、第3 項、
第25條第2 項、第41條第1 項前段、第74條第1 項第1 款、第37
條第2 項，判決如主文。
本案經檢察官林錦鴻到庭執行職務。
中    華    民    國   100    年    10    月    13    日
                  刑事第十庭  審判長法  官  林淑婷
                                    法  官  饒金鳳
                                    法  官  陳昭筠
上列正本證明與原本無異。
如不服本判決，應於判決送達後10日內敘明上訴理由，向本院提
出上訴狀 (應附繕本) ，上訴於臺灣高等法院。其未敘述上訴理
由者，應於上訴期間屆滿後20日內向本院補提理由書「切勿逕送
上級法院」。
                                    書記官  黃文儀
中    華    民    國   100    年    10    月    19    日
附錄論罪科刑法條全文：
中華民國刑法第146條
以詐術或其他非法之方法，使投票發生不正確之結果或變造投票
之結果者，處 5 年以下有期徒刑。
意圖使特定候選人當選，以虛偽遷徙戶籍取得投票權而為投票者
，亦同。
前二項之未遂犯罰之。